【裁判字號】    97,判,842
【裁判日期】    970911
【裁判案由】    商標異議
【裁判全文】
最  高  行  政  法  院  判  決
                                       97年度判字第842號
上  訴  人  日商‧三麗鷗股份有限公司
代  表  人  仲村隆藏
訴訟代理人  林志剛  律師
            楊憲祖  律師
            黃闡億  律師
被 上訴 人  經濟部
代  表  人  甲○○
參  加  人  松古柏企業有限公司
代  表  人  乙○○
                            送達代收人  丙○○
                            松山區○○○路○段27號4樓
上列當事人間商標異議事件，上訴人對於中華民國95年5月30日
臺北高等行政法院94年度訴字第2401號判決，提起上訴，本院判
決如下：
    主  文
上訴駁回。
上訴審訴訟費用由上訴人負擔。
    理  由
一、參加人於民國89年6月15日以「松古柏企業有限公司標章（
    一）」商標（下稱系爭商標，如原判決附圖1所示）作為其
    註冊第953030號商標之聯合商標，指定使用於當時商標法施
    行細則第49條所定商品及服務分類表第27類之草蓆、竹蓆、
    涼蓆、籐蓆、榻榻米、編織蓆、地毯、門毯、塑膠地毯、絨
    毛地毯、抗靜電地毯、踢腳毯、汽車用地毯、浴墊、門墊、
    腳踏墊、塑膠踏墊、橡膠踏墊、除草跪墊、汽車腳踏墊、浴
    室防滑墊、壁紙、塑膠壁紙等商品，向原處分機關經濟部智
    慧財產局申請註冊，經其審查，准列為審定第958669號聯合
    商標。嗣上訴人以系爭商標有違修正前商標法第37條第5款
    、第7款及第14款之規定，對之提起異議，經原處分機關審
    查，而為系爭商標之審定應予撤銷之處分。參加人不服，乃
    向被上訴人提起訴願，經被上訴人為「原處分撤銷，由原處
    分機關另為適法之處分」之決定。嗣經上訴人提起行政訴訟
    ，經原審法院於92年10月9日以91年度訴字第3050號判決駁
    回上訴人之訴。嗣後原處分機關重行審查期間，適逢商標法
    於92年11月28日修正施行，原處分機關乃依商標法第86條第
    2項及第89條第2項規定將系爭商標視為獨立商標逕予註冊，
    並依商標法第90條規定辦理。本件原異議理由主張之條款業
    經修正為商標法第23條第1項第10款、第12款及第14款。案
    經原處分機關審查，核認系爭商標有違修正前商標法第37條
    第7款及商標法第23條第1項第12款規定，而為系爭商標之註
    冊應予撤銷之處分。參加人不服，復向被上訴人提起訴願，
    經被上訴人為「原處分撤銷，由原處分機關另為適法之處分
    」之決定，上訴人不服，提起行政訴訟，經原審判決駁回。
二、上訴人起訴意旨略謂：(一)上訴人以「HELLO KITTY」圖案為
    基礎，發展出一系列的變身圖形，由於變身圖形系列具有「
    HELLO KITTY」的重要特徵（即臉是稍扁之橢圓形、沒有嘴
    巴），加上行銷策略，故消費者一看到變身圖形即聯想到「
    HELLO KITTY」一系列商標。而系爭商標圖樣上與上揭一系
    列變身圖形同樣具有上述特徵，易使消費者產生係同一系列
    商標之聯想而有致混淆誤認之虞。(二)判斷系爭商標有無發生
    混淆誤認之虞時，應綜合全部的據爭商標來做觀察考慮，而
    不宜任予分割，逐一論列系爭商標與各別單一的據爭商標是
    否構成近似。據爭「草莓KITTY」圖形係以「HELLO KITTY」
    為基礎變化而來，不宜將據爭「HELLO KITTY」商標與據爭
    「草莓KITTY」圖形予以割裂分別據以比較觀察，應綜合考
    量上述二據爭商標，則系爭商標與全部的據爭商標間有發生
    混淆誤認之虞，構成近似。(三)據爭商標為著名商標，而由「
    HELLO KITTY」衍生出的系列變身圖形也受到消費者的熱烈
    收集，消費者對之耳熟能詳，一見即知是上訴人的商品，具
    有識別性。因此，不論是「HELLO KITTY」或是其變身圖形
    均具有表彰商品來源的特性。該等變身圖形已超越一般裝飾
    圖案的層次，而具有表彰商品來源的特性，應是商標且為商
    標之使用。(四)系爭商標與據爭商標，一般人一眼望去，會認
    為所有圖形均是「HELLO KITTY」的變身圖形，除非細為比
    對否則難以分辨，故有混淆誤認的情形，按修正前商標第37
    條第7款及商標法第23條第1項第12款規定，系爭商標自不應
    准其註冊等語，求為判決撤銷訴願決定。
三、被上訴人則以：(一)系爭商標與據爭商標僅有眼睛與鼻子部分
    神似，然因臉部所佔各該整體圖樣之比例畢竟相當有限，於
    異時異地隔離觀察，以具有普通知識經驗之消費者購買時施
    以普通所用之注意，不難區辨其間之差異，尚難謂屬構成近
    似之商標。上訴人主張應組合所有據爭商標觀察與系爭商標
    比對判斷是否近似，與理論及實務不符合。(二)「HELLO KITT
    Y」變身圖形部分，因其並未在我國申准商標註冊，故在判
    斷該等圖樣是否為商標法所定義之商標使用時，自應參酌上
    訴人所檢送之各項使用證據認定。又表彰商品的來源並不等
    於商標的使用。然由上訴人所提商品型錄上所出現之鑰匙圈
    飾物、玩偶等商品觀之，該「HELLO KITTY」變身造型圖形
    其表現之方式，或為玩偶本身之造型，或為該等商品上作為
    裝飾之圖案，依相關消費者之認知，應僅屬印製有「HELLO
    KITTY」變身造型圖案之商品，屬於草莓KITTY商品化的方式
    ，與其他卡通圖形作商品化的手法相似，所以為商品的本身
    ，並非商標的使用，尚難謂該等圖樣即係作為商標之使用。
    即便草莓KITTY為商標，從上訴人所提出的資料也不足以證
    明為著名商標，因為商標是否著名應該逐一認定，所以草莓
    商標的著名性不能援用「HELLO KITTY」商標的著名性。故
    原處分無可維持等語，請求駁回上訴人之訴。
四、原審斟酌全辯論意旨及調查證據之結果，以：(一)據爭之凱蒂
    貓原形商標已在我國申准註冊，且已為眾所皆知之著名商標
    ，但凱蒂貓原形商標，其為頭上有蝴蝶結，臉呈橫的橢圓形
    ，且為側面坐姿之凱蒂貓，而系爭商標則為頭戴圓形水果帽
    ，臉略為圓形，且為正面坐姿之卡通人物造形圖，二者僅有
    眼睛與鼻子部分神似，其餘臉部外觀、頭部、身體造型特徵
    均屬有別，以該臉部中眼睛、鼻子所佔各該整體圖樣之比例
    畢竟相當有限之情形觀之，於異時異地隔離觀察，以具有普
    通知識經驗之消費者購買時施以普通所用之注意，不難區辨
    其間之差異，尚難謂屬構成近似商標，自難認據爭之凱蒂貓
    原形商標與系爭商標近似。(二)商標係為表彰自己營業商品之
    標識，其所使用之文字、圖形、記號、顏色、聲音、立體形
    狀或其聯合式，應足以使商品或服務之相關消費者認識其為
    表彰商品或服務之標識，並得藉以與他人之商品或服務相區
    別。因此，同一商標權圖樣內容在時間上應以維持前後持續
    同一為必要。如屬不同衍生造型所產生圖樣，則屬另件商標
    權判斷問題，仍應個案逐件依其使用證據判斷其是否作為商
    標使用及是否著名，尚不能以原有商標已臻著名遽即推論其
    衍生圖樣係作為商標使用或亦屬著名。又商標圖樣與營業商
    品本身之造型、外觀係屬二事，商標圖樣之使用固應維持其
    先後同一性，但營業商品本身之造型、外觀為吸引消費，推
    陳出新，不斷派生，本屬企業經營策略，並以具有同一性為
    必要。但其衍生之各類造型究屬商品之行銷，與商標之使用
    有間，二者自應加以辨明。變身圖樣中是否合於商標使用態
    樣者已臻著名，仍應於個案就具體使用證據提出之情形判斷
    之，而非能以「HELLO KITTY」之著名程度，即論斷所創造
    出來之一系列變身圖樣均屬商標使用之態樣；亦不能以「HE
    LLO KITTY」所創造出來之一系列變身圖樣因必然為KITTY迷
    所熱烈收集，即認據爭之草莓KITTY平面商標已臻著名。訴
    願決定據此指原處分機關將據爭凱蒂貓原形商標之識別性及
    著名性廣泛地幅射涵蓋至其所有各種變身系列圖形（原處分
    書列舉凱蒂貓水果造型、十二生肖造型及十二星座造型等）
    ，實已過度擴張對於商標及著名商標之保護範疇，並無違誤
    。(三)至據爭所稱凱蒂貓變身圖形是否作為商標使用，或僅為
    凱蒂貓造型之商品，或商品上之卡通圖案，衡諸實際使用情
    形，在在均非無疑，至少依現有證據資料審查，實難遽予認
    定上訴人確有將所謂據爭之頭戴草莓或其他水果之凱蒂貓變
    身造型或圖樣作為商標，並廣泛使用於上訴人所產製各種商
    品上，更遑論是否已屬著名商標及有無產生混淆誤認之虞的
    問題。因將原訴願決定予維持，駁回上訴人之訴。
五、本院按：
  (一)按商標圖樣「相同或近似於他人著名之商標或標章，有致公
    眾混淆誤認之虞者」，不得申請註冊；商標「相同或近似於
    他人著名商標或標章，有致相關公眾混淆誤認之虞，或有減
    損著名商標或標章之識別性或信譽之虞者」，不得註冊，分
    別為修正前商標法第37條第7款及現行商標法第23條第1項第
    12款所明定。其適用應以兩造商標圖樣相同或構成近似為前
    提要件。而所稱之「著名」，係指有客觀證據足以認定已廣
    為相關事業或消費者所普遍認知者而言。
  (二)原判決關於原處分以「HELLO KITTY」商標屬著名商標，而
    比附援引作為據以異議之「草莓KITTY」具有同樣知名度及
    區別商品來源特性之論據，核有未洽，因而維持訴願決定以
    ：系爭商標圖樣與據以異議之「HELLO KITTY」商標圖樣相
    較，二者僅有眼睛與鼻子部分神似，然因臉部所佔各該整體
    圖樣之比例畢竟相當有限，於異時異地隔離觀察，以具有普
    通知識經驗之消費者購買時施以普通所用之注意，不難區辨
    其間之差異，尚難謂屬構成近似商標，本件自難以該據以異
    議HELLO KITTY原形商標作為系爭商標有違前開條款規定之
    論據。至據以異議所稱HELLO KITTY變身圖形即「草莓KITTY
    」部分，是否作為商標使用，或僅為HELLO KITTY造型之商
    品，或商品上之卡通圖案，衡諸實際使用情形，在在均非無
    疑，至少依現有證據資料審查，實難遽予認定上訴人確有將
    所謂據以異議之「草莓KITTY」圖樣作為商標，並廣泛使用
    於上訴人所產製各種商品上，更遑論是否已屬著名商標及有
    無產生混淆誤認之虞問題。爰將原處分撤銷，責由原分機關
    依前開撤銷意旨，就所有異議證據及條款重為審酌，另為適
    法之處分等事項之事實，以及上訴人所主張如何不足採等事
    項均詳予以論述，是原判決所適用之法規與該案應適用之現
    行法規並無違背，與解釋判例，亦無牴觸，並無所謂原判決
    有違背法令之情形；又證據之取捨與當事人所希冀者不同，
    致其事實之認定亦異於該當事人之主張者，不得謂為原判決
    有違背法令之情形。上訴人對於業經原判決詳予論述不採之
    事由再予爭執，核屬法律上見解之歧異，要難謂為原判決有
    違背法令之情形。上訴論旨，仍執前詞，指摘原判決違背法
    令，求予廢棄，為無理由，應予駁回。
  (三)另上訴人係以系爭商標有違修正前商標法第37條第5款、第7
    款及第14款規定（修正後為現行商標法第23條第1項第10款
    、第12款及第14款）據為異議條款。本件原處分僅就前引修
    正前商標法第37條第7款（現行商標法第23條第1項第12款）
    違法事由作成本件審定處分，本件訴願決定乃將原處分撤銷
    ，著由原處分機關依撤銷意旨，就所有異議證據及條款重為
    審酌，另為適法之處分，是以原處分機關於另為處分時，自
    應就上訴人所提異議證據及據以異議之條款詳為審酌。經查
    ，上訴人所提據以異議之條款，其中修正前商標法第37條第
    7款（現行商標法為第23條第1項第12款），係以其近似之結
    果有致混淆誤認之虞為要件，是以構成上開違法事由最主要
    亦是最終之衡量標準在於相關消費者是否會混淆誤認之虞，
    而商品之相關消費者是否會誤認二商標為同一商標，或有可
    能誤認二商標之商品為同一來源之系列商品，或誤認二商標
    之使用人間存在關係企業、授權關係、加盟關係或其他類似
    關係，均屬混淆誤認之虞之類型。至於商標是否近似暨近似
    之程度，係判斷是否混淆誤認之虞應具備而參酌因素之一，
    原處分機關仍應依據判斷是否混淆誤認之虞各因素，綜合各
    項參酌因素間之互動關係，以判斷據以異議商標與系爭商標
    是否混淆誤認之虞，不應就單一近似因素作判斷依據。就本
    件而言，據以異議商標「HELLO KITTY」係獨創性之圖形，
    其識別性之強弱，自係判斷二者是否混淆誤認之虞之重要因
    素，上訴人於89年2月間委託蓋洛普徵信股份有限公司，針
    對HELLO KITTY品牌在市場上的識別度做調查，其可信度如
    何？是否得作為認定識別性強弱及實際混淆誤認情事之證據
    ？據以異議商標之「HELLO KITTY」及系爭商標均係臉呈稍
    扁之形狀、眼睛是長橢圓形、鼻子為橫橢圓形，無嘴巴等等
    ，二者不同在於系爭商標其他附加之造型不同而已，原處分
    機關自應就二者近似程度如何，詳加審認。另上訴人所提使
    用證據是否足以證明據以異議商標「HELLO KITTY」圖形長
    期多角化經營之證據，而應得到較大之保護？又據以異議商
    標「HELLO KITTY」，經上訴人長期廣泛使用已為著名商標
    ，其知名度不只相關商品消費者所知悉，更為一般消費大眾
    所熟知，姑不論另一據以異議之「草莓KITTY」究作為商標
    或促銷商品使用，單就據以異議商標「HELLO KITTY」與系
    爭商標之圖形，是否會使相關消費者誤認二商標之商品為同
    一來源之系列商品，或誤認二商標之使用人間存在關係企業
    、授權關係、加盟關係或其他類似關係？再者，著名商標之
    形成需投入大量金錢、精力與時間，基於保護著名商標權人
    所耗費的心血，避免他人任意攀附著名商標，不只立法機關
    所制定之法律，各執法機關亦應加強著名商標之保護，況人
    類之創意無限，各種圖形均有無窮表現空間，系爭商標竟循
    高知名度之據以異議商標「HELLO KITTY」所示之臉呈稍扁
    之形狀、眼睛長橢圓形、鼻子為橫橢圓形，無嘴巴等等，為
    其圖形，其是否善意，亦有待斟酌？以上均為原處分機關重
    作處分時應注意及之者，附此敘明。
六、據上論結，本件上訴為無理由，依行政訴訟法第255條第1項
  、第98條第1項前段，判決如主文。
中    華    民    國    97    年    9     月    11    日
                    最高行政法院第五庭
                        審判長法官  劉  鑫  楨
                              法官  黃  秋  鴻
                              法官  黃  淑  玲
                              法官  吳  慧  娟
                              法官  曹  瑞  卿
以  上  正  本  證  明  與  原  本  無  異
中    華    民    國    97    年    9     月    11    日
                              書記官  王  史  民


司法院資訊處製作；財團法人民間司法改革基金會備份。
